【裁判字號】    88,上訴,2911
【裁判日期】    890222
【裁判案由】    侵害墳墓屍體
【裁判全文】
臺灣高等法院刑事判決                  八十八年度上訴字第二九一一號
    上  訴  人
    即  自訴人  乙○○
                己○○
                丙○○
    被      告  戊○○
                庚○○
                辛○○
右上訴人因被告侵害墳墓屍體案件，不服台灣板橋地方法院八十七年度自字第一九一
號，中華民國八十八年六月十五日第一審判決，提起上訴，本院判決如左：
    主  文
原判決撤銷。
戊○○、庚○○、辛○○均無罪。
    理  由
一、本案經本院審理結果，認為第一審判決認定被告三人無罪雖無不當，故在實體法
    上引用第一審判決書記載認定被告三人無罪之理由，但在程序法，有以下之瑕疵
    ，仍應由本院予以撤銷改判（撤銷其程序違法之處），再次從實體法上諭知被告
    三人無罪，以期適法。
  １、按本件自訴人丙○○，雖然原審認為其未在自訴狀之當事人欄表明其為自訴人
      ，所以原審在判決書中未將之列為自訴人，但是因為自訴狀中最後具狀欄中有
      丙○○之蓋章，本院認為在解釋上其有具狀提起自訴之意思表現在自訴書狀上
      ，故應認為其亦屬自訴人，且其在上訴狀中亦表明提起上訴之意思，應認為其
      亦屬本案之上訴人。
  ２、而原判決未將其列為自訴人，又未在審理期日通知其到場為訴訟法上之攻擊行
      為，程序上自有不當。
二、而本院對被告三人在實體法上認定仍屬無罪之補充理由，則如下所述：
  １、按自訴人上訴意旨無非謂：
    (1)、其等於原審審理中已追加丁○○、甲○○二人為被告，為此一併提起上訴。
    (2)、被告等所為亦應成立刑法第三百二十一條之加重竊盜罪。
    (3)、其餘上訴所陳述之理由不外是指摘原判決不公云云（具體理由均如後附之書
        狀資料，其中對司法公信存疑之指摘，與本案之判斷無關，合先敘明）。
  ２、然查：
    (1)、按刑事訴訟法第二百六十五條第一項規定，「於第一審辯論終結前，得就與
        本案相牽連之犯罪或本罪之誣告罪，追加起訴。」刑事訴訟許訴之追加固無
        疑義，但應具備下列兩條件：(1)於第一審辯論終結前，(2)追加之新訴，係與
        本案相牽連之犯罪，或本罪之誣告罪。同條第二項規定，「追加起訴，得於
        審判期日以言詞為之。」又按刑事訴訟法第三百四十三條，自訴準用公訴程
        序之規定，前開規定於自訴亦可準用。然第二審法院，應就原判決經上訴之
        部分調查之，為刑事訴訟法第三百六十六條所明定。本件自訴人於原審所為
        之追加部分，縱屬合於規定，惟原審僅就被告戊○○、庚○○、辛○○等三
        人為判決，則本院亦僅能於此範圍內為調查。至於自訴人所言追加之部分，
        若為原審漏判，則係聲請原審補判之問題。
    (2)、又刑法第三百二十條第一項之竊盜罪或同法第三百二十一條之加重竊盜罪，
        其所指之動產，為所有動產之泛稱，而祖先之骨灰，性質上當然亦屬動產。
        惟基於對先人之尊敬及我民族慎終追遠之情懷，乃有刑法第二百四十七條第
        二項對於盜取火葬之遺灰者處罰之特別規定。從此而論，刑法第二百四十七
        條第二項之盜取骨灰罪顯然為刑法上所有竊盜罪之特別規定，而如果受追訴
        之犯罪行為外觀上符合特別規定，法院自應從該特別規定之構成要件是否符
        合，來判定被告之罪嫌是否成立，不可能改按普通竊盜罪之構成要件來論斷
        被告被訴之罪嫌能否成立。所以自訴人主張被告被訴之罪嫌應改以竊盜罪來
        論科，顯然出於對法律之誤解。
    (3)、而先人骨灰乃供後世子孫祭祀追思之用，放置骨灰處所及日期，各地均有不
        同之風俗習慣及宗教禮俗。本件被告等為係爭骨灰祖先之子、孫，其等因父
        親、祖父所信仰之宗教習俗將骨灰遷至寺廟，且並無阻止自訴人等前往祭拜
        追思。核被告等所為，客觀上並無將骨灰據為己有之意思，自未該當刑法第
        二百四十七條第二項之罪。
    (4)、此外被告等將祖先骨灰遷移寺廟後，依民間習俗，應將墓碑上之名諱除去，
        而被告等因此塗去墓碑上遷移骨灰之祖先明諱，並無毀損墓碑之故意，亦與
        刑法毀損罪之構成要件不符。
    (5)、另自訴人等堅稱當初處理係爭祖先後事時，亦有負擔費用，被告等無權擅自
        遷移祖先骨灰一節。惟查：
      、被告戊○○為自訴人三人之叔父，論及傳統倫常，輩份較高，且所遷移之
          骨灰又是戊○○之父母，在民間禮俗上，戊○○應比自訴人更有份量決定
          已逝父母之安息地點。
      、而亡者賴評、賴王順二人之子女有賴紅英（自訴人三人之父，已去逝）、
          朝朝協、賴近與另外一名女兒（已去逝），其中賴近已於本院審理中到庭
          證稱：戊○○遷移骨灰時，有告其知其本人，其在遷移當日亦曾至和平寺
          。依此而論，亡者身後之在世子女決定將父母骨灰遷往新地點安息，又有
          何可非難之處？
      、至於自訴人之母賴陳細妹雖在本院調查時到庭證稱：「遷墳時沒有通知其
          本人」云云，但依卷附之證據顯示，被告等人遷移骨灰之時間為八十四年
          七月六日及同年月十九日左右（見原審卷第四十七頁、第四十八頁），而
          自訴人等人提出自訴之時間則為八十七年五月二十一日，且自訴人在先前
          之告訴狀（見原審卷第三頁）中載明，是在八十六年四月五日清明節掃墓
          時，才發覺骨灰被盜一事，則證人賴陳細妹與自訴人如在八十五年間有掃
          墓的話為何沒有發覺其事？是其證證內容之可信度亦值懷疑。
      、自訴人等雖堅稱：「原來墳墓之修建其等有出錢」云云，但有提不出明確
          之證據來供法院查證。何況退一步言之，修墳乃出於子孫對亡者之追思懷
          念，難道出錢者對於亡者之骨灰享有法律之所有權或處分權限不成？這樣
          的想法顯然是與「慎終追遠」之精神有違。
      、況且以上之糾葛充其量也僅屬被告與自訴人家族間處理協調之問題，與具
          有侵害社會善良風俗性質之盜取骨灰罪，有著本質上的差異，豈能一概而
          論。
  ３、綜上所述，本件並無確切之證據足證被告有自訴意旨所指之犯行，被告犯罪自
      屬不能證明，自應對其三人為無罪之諭知。
三、自訴人乙○○、己○○於八十八年九月十七日具狀聲請法官迴避，經本院以八十
    八年度聲字第一０五六號裁定駁回其聲請，並經最高法院以八十八年度台抗字第
    四一一號裁定駁回其抗告業已確定在案。而自訴人於本院審判期日復以聲請法官
    迴避為由，不僅是拒絕為本案之陳述，甚至一再重覆陳述已經駁回確定之聲請迴
    避理由，而不理會本院共三次之制止警告，持續妨礙法庭秩序，經本院命其退出
    法庭，顯有無正當理由到庭不陳述之情形，而自訴人丙○○則經合法傳喚，又無
    正當理由不到庭。本院認為有必要，而依法請檢察官擔當訴訟。
四、本件同案被告辛○○，則經合法傳喚，無正當理由不到庭，爰不待其陳述，逕行
    依法判決。
據上論斷，應依刑事訴訟法第三百六十九條第一項前段、第三百六十四條、第三百四
十三條、第三百零一條第一項、第三百三十一條第二項、第三百七十一條判決如主文
。
本案經檢察官蔡茂松到庭擔當自訴執行職務。
中     華     民     國    八十九   年      二        月      二十二    日
                             臺灣高等法院刑事第二十四庭
                                 審判長法  官  帥  嘉  寶
                                       法  官  李  世  貴
法  官  聶  齊  桓
右正本證明與原本無異。
如不服本判決應於收受送達後十日內向本院提出上訴書狀，其未敘述上訴之理由者並
得於提起上訴後十日內向本院補提理由書（均須按他造當事人之人數附繕本）。
                                       書記官  陶  美  玲
中     華     民     國    八十九   年      二        月      二十五    日


司法院資訊處製作；財團法人民間司法改革基金會備份。
